【裁判字號】    90,台上,1065
【裁判日期】    900621
【裁判案由】    返還定金
【裁判全文】
最高法院民事判決                                九十年度台上字第一○六五號
    上  訴  人  錦泰實業股份有限公司
    法定代理人  陳世文
    被 上訴 人  洪源貿易有限公司
    法定代理人  方  舟
右當事人間請求返還定金事件，上訴人對於中華民國八十八年十二月八日台灣高等法
院第二審判決（八十八年度上字第八八六號），提起上訴，本院判決如左：
    主  文
原判決廢棄，發回台灣高等法院。
    理  由
本件上訴人主張：伊於民國八十七年三月四日與被上訴人簽訂合約書，由伊向被上訴
人購買台灣海峽產急速冷凍四破竹葉吧浪魚三十二萬九千公斤，約定價金共美金（下
同）三十二萬九千元，且於同年月二十六日交貨，伊並已給付定金六萬五千八百元。
嗣兩造再訂續約書，約定由伊開具二十四萬元之信用狀，被上訴人則保證於八十七年
四月十五日一次交清貨物，否則應退還上開已付之訂金，惟伊於同年三月二十七日開
具信用狀，並依被上訴人之指示於同年四月十五日至大陸汕頭驗貨，卻未見被上訴人
所言之魚貨，伊乃於同年月二十三日函催被上訴人依約履行，並聲請假扣押其資產。
被上訴人雖於八十七年五月初出貨二千三百七十八箱計二萬三千七百八十公斤，但品
質甚差，破損率達百分之三十至四十，且此後即置之不理，因此被上訴人已不能依系
爭續約書之約定，於交貨期限內一次驗貨完成，依民法第二百二十六條、二百五十六
條之規定及兩造之約定，伊自得解除契約，並要求退還定金，爰以起訴狀繕本之送達
為解約之意思表示。被上訴人已付之魚貨計二萬三千七百八十元，扣除伊為領得該批
魚貨而代墊之運費及手續費共三千九百六十元，伊實際應付價金一萬九千八百二十元
，故被上訴人尚應返還伊定金四萬五千九百八十元，爰求為命被上訴人如數給付及加
付法定遲延利息之判決。
被上訴人則以：因為上訴人不能依系爭合約書之約定，就百分之八十價金開立信用狀
，兩造乃於八十七年三月二十六日再簽訂系爭續約書，惟上訴人仍未依約即時開出信
用狀，遲至同年四月六日伊始接獲銀行通知上訴人開立二十四萬元信用狀，期限為同
年月二十四日，且尚有二萬三千二百元未開立信用狀。嗣兩造於八十七年四月十三日
會同上訴人之日本客戶共赴大陸汕頭驗貨，確認魚品種，並約定同年月二十三日及二
十四日驗交魚貨，伊於八十七年五月三日驗交魚貨二十四噸，並準備於同年月十三日
及十四日交付七、八貨櫃約一百六十八噸時，上訴人竟於同年四月十九日聲請法院查
封伊之銀行帳款，致伊無法調配資金支付漁貨款，故上訴人解除契約為不合法。又伊
已實際支出費用六萬四千八百二十六元，上訴人亦不得請求返還定金等語，資為抗辯
。
原審維持第一審所為上訴人敗訴判決，駁回其上訴，係以：兩造間先後於八十七年三
月四日、同年月二十六日訂有系爭合約書及續約書，為彼等所不爭，且有該合約書及
續約書可稽，自屬真實。惟查上訴人主張被上訴人於兩造簽訂系爭續約書時，保證一
次驗貨完成，否則退還定金六萬五千八百元一情，為被上訴人所否認，且系爭續約書
有二份，兩造各執一份，衡以常理，如兩造有此約定，自應於二份續約書上為相同之
記載，以杜爭議，然除上訴人執有之該份有以手寫方式記載上開約定外，被上訴人所
執有之另份則無該項之記載，亦有違交易常情，此外上訴人並未能舉證證明此項記載
係經被上訴人同意而簽名，是以上訴人此部分主張，自不足採。次查系爭買賣之標的
物為台灣海峽產急速冷凍四破竹葉吧浪魚，係屬種類之債，性質上應無不能給付之情
形，故被上訴人縱未依限提出可供驗貨之上開魚貨，亦僅給付遲延而已，上訴人據以
主張被上訴人給付不能並解除契約，於法尚有未合。末查兩造雖於八十七年三月四日
約定被上訴人應於同年月二十日、二十六日前，分別裝運二十萬公斤、十二萬九千公
斤於汐止長榮貨櫃廠，但依同年月二十六日系爭續約書之約定，被上訴人顯無可能於
是日前將貨物全部交付上訴人，自應解為上訴人開立二十四萬元信用狀後，被上訴人
應安排上訴人驗貨，俟上訴人驗貨簽字，以電話通知銀行電匯現金至被上訴人帳戶後
，被上訴人始予交貨。上訴人於八十七年三月二十五日委託銀行開立二十四萬元信用
狀，被上訴人固有安排上訴人驗貨之義務，惟兩造就該項驗貨並無確定給付期限之約
定，故被上訴人須經上訴人定相當期限催告後始負給付遲延責任，而上訴人於八十七
年四月二十三日所為之催告，並未定驗貨時間，已難謂善盡催告之義務。況上訴人於
催告前之同年月十九日即聲請法院查封被上訴人之銀行帳款，致被上訴人無從調配資
金支付漁貨款，且上訴人開立之信用狀有效期限為八十七年四月三十日，亦非可歸責
於被上訴人而未通知驗貨及準備交貨。因此，上訴人自無解除契約之正當事由。兩造
間之買賣契約既未經合法解除，則上訴人請求被上訴人返還定金，即屬無據，不應准
許等詞，為其判斷之基礎。
惟查被上訴人於上訴人開立二十四萬元信用狀後，應安排上訴人驗貨，既為原審認定
之事實，且被上訴人於八十七年四月六日接獲上訴人開立二十四萬元信用狀之銀行通
知，並於同年月十三日會同上訴人及其客戶至大陸驗貨，亦為被上訴人所自承（見本
院卷七一、一○三頁），則兩造嗣後簽訂系爭續約書，有無被上訴人應於同年月十五
日一次驗貨完成之約定，即有再推求之餘地。倘兩造間果有此約定，被上訴人逾期未
驗貨完成，上訴人乃於八十七年四月二十三日發函催告被上訴人依約履行，被上訴人
迄未履行，則上訴人以同年八月二十五日起訴狀繕本之送達為解除契約之意思表示，
似難謂為不合法。原審就此未詳予調查審認澄清，遽認兩造間未約定驗貨期限，而為
上訴人不利之判斷，自屬可議。次查，上訴人所執之續約書，其上以手寫方式記載被
上訴人保證一次驗貨完成，否則退還定金六萬五千八百元之部分，上訴人已聲請原審
囑託鑑定該部分之被上訴人法定代理人簽名是否真正，且舉此簽名筆跡與續約書上之
另一簽名相同（見原審卷二一頁、七○頁背面），而兩造間有無上開約定攸關上訴人
之請求應否准許，是上訴人前揭證據方法即屬重要攻擊方法。乃原審未於判決理由項
下說明此證據方法之取捨意見，即以上訴人未能盡舉證之責，而為其不利之判決，亦
有判決理由不備之違法。上訴論旨，指摘原判決不當，求予廢棄，非無理由。
據上論結，本件上訴為有理由。依民事訴訟法第四百七十七條第一項、第四百七十八
條第一項，判決如主文。
中      華      民      國     九十     年      六      月    二十一    日
                              最高法院民事第一庭
                                  審判長法官  李  錦  豐
                                        法官  楊  鼎  章
                                        法官  吳  麗  女
                                        法官  謝  正  勝
                                        法官  陳  國  禎
      右正本證明與原本無異
                                              書  記  官
中      華      民      國     九十     年      七      月     二十     日


司法院資訊處製作；財團法人民間司法改革基金會備份。
